【裁判字號】    99,易緝,342
【裁判日期】    991108
【裁判案由】    詐欺
【裁判全文】
臺灣臺中地方法院刑事判決             99年度易緝字第342號
公  訴  人  臺灣臺中地方法院檢察署檢察官
被      告  甲○○
上列被告因詐欺案件，經檢察官提起公訴（98年度偵字第18466號）
，暨併案審理（98年度偵字第17705號、98年度偵字第20419號）
，本院合議庭裁定由受命法官獨任進行簡式審判程序，判決如下
：
    主       文
甲○○幫助意圖為自己不法之所有，以詐術使人將本人之物交付
，處有期徒刑肆月，如易科罰金，以新臺幣壹仟元折算壹日。
    犯 罪 事 實
一、甲○○因缺錢花用，明知金融機構帳戶存摺、提款卡，在交
    易上係具有重要憑信之文件，且具有屬人性，其可預見他人
    使用其所有之銀行存摺、提款卡及其配偶所有之中華郵政股
    份有限公司存摺、提款卡，可能用於詐欺取財等一般財產犯
    罪供被害人匯款再予提領之用，其提供帳戶雖無引發他人萌
    生犯罪之確信，但仍基於縱若有人持以犯罪，亦無違反其本
    意之幫助他人詐欺取財不確定犯意，於民國98年4月15日至
    同月20日間之某日時，在臺中縣太平市○○街與建興路路口
    處，將其所有之三信商業銀行進化分行（下稱三信銀行）帳
    號000-0000000000號帳戶、臺中商業銀行北屯分行（下稱臺
    中商銀）帳號000-00000000號帳戶、及其不知情之配偶李潔
    萍所有之中華郵政股份有限公司大里草湖郵局（下稱草湖郵
    局）帳號00000000000000號帳戶之存摺、印章、金融卡及密
    碼，交付予某不詳姓名、年籍、自稱「李代書」之成年詐欺
    集團成員，幫助該詐欺集團為詐欺取財犯行時，作為存、匯
    款及提款帳戶使用，任由他人藉以遂行詐欺取財犯罪。該詐
    騙集團取得前開存摺、印章、提款卡及密碼後，隨即基於詐
    欺取財之犯意，為下列不法行為：
  (一)於98年4月24日下午5時50分前之某時分，佯以丙○○之長官
    之名義，撥打電話向丙○○借款，致使丙○○陷於錯誤，遂
    於同日下午5時50分許，前往中華郵政股份有限公司花蓮鳳
    林郵局，以自動櫃員機匯款新臺幣（下同）3萬元至李潔萍
    之前開帳戶內。
  (二)於98年5月7日15時，透過電話，對乙○○佯裝為其友人，並
    詐稱：需款救急云云，致使乙○○陷於錯誤，遂於同日下午
    19時39分，以自動櫃員機匯款3萬元，至甲○○前開三信銀
    行帳戶內。
  (三)於98年5月12日15時許，透過電話，對丁○○佯裝為其友人
    ，並詐稱：需款救急云云，致使丁○○陷於錯誤，遂於翌日
    上午先後以自動櫃員機匯款3萬元、3萬元至甲○○前開臺中
    商銀之帳戶內。
    甲○○以上開方式幫助該犯罪集團以詐術取得他人財物。嗣
    因丙○○、乙○○、丁○○察覺異狀，始報警循線查悉上情
    。
二、案經臺中縣警察局霧峰分局移送臺灣臺中地方法院檢察署檢
    察官偵查起訴暨經臺中市警察局第二、五分局移送臺灣臺中
    地方法院檢察署檢察官併案審理。
    理       由
一、按除被告所犯為死刑、無期徒刑、最輕本刑為三年以上有期
    徒刑之罪或高等法院管轄第一審案件者外，於前條第一項程
    序進行中，被告先就被訴事實為有罪之陳述時，審判長得告
    知被告簡式審判程序之旨，並聽取當事人、代理人、辯護人
    及輔佐人之意見後，裁定進行簡式審判程序，刑事訴訟法第
    273條之1 條第1 項定有明文。本件被告所犯係死刑、無期
    徒刑、最輕本刑為3年以上有期徒刑以外之罪，其於準備程
    序中就被訴事實為有罪之陳述，且經審判長告知被告簡式審
    判程序之旨，並聽取檢察官及被告之意見後，本院合議庭認
    為適宜而裁定由受命法官獨任進行簡式審判程序，合先敘明
    。
二、訊據被告甲○○對於前揭犯罪事實均坦承不諱，復有下列事
    證可資證明：
  (一)被害人丙○○、乙○○、丁○○等人如何遭不詳之人以前述
    方式誆稱必須匯款至指定帳戶，因而陷於錯誤，分別於上揭
    時間匯款至被告甲○○及其配偶李潔萍之前開金融帳戶之事
    實，業據被害人丙○○、乙○○、丁○○等人於司法警察詢
    問時陳述明確，復有上開草湖郵局、三信銀行、臺中商銀開
    戶資料、交易明細表、郵政自動櫃員機交易明細表等資料附
    卷可稽，足認被告甲○○及其配偶李潔萍所申設之上開帳戶
    ，確遭不詳之人作為實施詐欺取財之用。
  (二)按金融帳戶存摺、提款卡，在交易上係具有重要憑信之文件
    ，且具有屬人性，此為公眾週知之事實，故存摺、提款卡均
    屬重要物件，衡情應無任意交予第三人之理；且金融帳戶之
    存摺、金融卡若非徵得原帳戶所有人之同意即加以使用時，
    若原帳戶所有人及時至金融機構辦理止付，從事詐欺之人將
    無法提領詐得金額，則詐欺集團若使用未徵得原帳戶所有人
    同意之金融帳戶，其費盡心思所詐得金額亦有可能遭原帳戶
    所有人以掛失補發方式提領一空，而詐騙所得之金額動輒上
    萬元，遠高於購買或以其他方式取得帳戶使用之低微代價，
    衡諸常情，從事詐欺之人自不致將未經原帳戶所有人同意之
    金融帳戶貿然作為詐騙被害人匯入款項之用，而甘冒可能遭
    原帳戶所有人凍結帳戶致無法提領之風險，足認本案被告甲○○及其配偶李潔萍所申設上開帳戶存摺、提款卡、印章（
    含密碼）等物，確係獲被告同意而由該詐欺集團成員作為實
    施詐欺取財之用。
  (三)按刑法上之故意，可分為直接故意與不確定故意（間接故意
    ），所謂「不確定故意」，係指行為人對於構成犯罪之事實
    ，預見其發生而其發生並不違背其本意者，刑法第13條第2
    項定有明文，又衡諸常情，一般國人向金融機構開設帳戶，
    並無任何法令限制，若係正當用途，大可光明正大，自行申
    請供己使用，何須要求他人提供？苟非意在將該金融機構存
    款帳戶作為犯罪之不法目的或掩飾真實身分，實無蒐集他人
    銀行存摺或提款卡之必要。被告係智力成熟之成年人，對於
    他人利用上開存摺、金融卡、密碼作為犯詐欺取財罪之出入
    帳戶等情，應能預見其發生，且對該人實際利用前開帳戶作
    為詐欺取財使用結果之發生，亦不違背其本意。被告有幫助
    上述不詳年籍姓名之人利用上開帳戶犯詐欺罪之不確定故意
    ，允無疑義。
  (四)綜上所述，本件事證明確，被告犯行堪予認定。
三、按刑法上之幫助犯，係對於犯罪與正犯有共同之認識，而以
    幫助之意思，對於正犯資以助力，而未參與實施犯罪之行為
    者而言（最高法院75年度臺上字第1509號、88年度臺上字第
    1270號判決意旨參照）。是如未參與實施犯罪構成要件之行
    為，且係出於幫助之意思提供助力，即屬幫助犯。查前揭真
    實姓名、年籍均不詳之詐欺集團成員於意圖為自己不法所有
    之犯意，以上述之方式，使上述被害人陷於錯誤，因而交付
    本人之財物，該不詳之成年人係犯刑法第339條第1項之詐欺
    取財罪。被告基於幫助詐欺之不確定故意，提供上開帳戶之
    存摺、金融卡、密碼作為匯款專戶，幫助其集團成員等不詳
    姓名年籍者共同詐取被害人之款項，核被告所為，係犯刑法
    第30條第1項前段、第339條第1項之幫助詐欺取財既遂罪。
    被告同時同地提供上揭草湖郵局、三信銀行、臺中商銀之存
    摺、金融卡、密碼供詐欺集團使用，係以單一幫助行為侵害
    被害人丙○○、乙○○、丁○○之財產法益，並觸犯數個罪
    名，為想像競合犯，應從一重之幫助詐欺取財罪論處。被告
    提供上開帳戶致使被害人乙○○、丁○○遭受詐騙等犯行，
    雖未據起訴，惟與起訴成罪部分有想像競合犯之裁判上一罪
    關係，已如前述，為起訴效力所及，且經檢察官移送併辦，
    自應併予審究，附此敘明。被告提供帳戶幫助他人犯詐欺取
    財罪，為從犯，本院衡其犯罪情節較正犯為輕，依刑法第30
    條第2項規定，按正犯之刑減輕之。至上揭詐欺集團成員等
    人，為前開詐欺取財犯行，有犯意聯絡及行為分擔，固均為
    共同正犯，惟幫助犯係從犯，從屬正犯而成立，並非實施正
    犯，當無「幫助共同」可言（司法院70廳刑一字第1104號函
    亦同此見解），附此敘明。爰審酌被告提供帳戶予他人非法
    使用，幫助詐騙者遂行詐財目的，使詐騙者得以隱匿其真實
    身份，並逍遙法外，致被害人遭受損失，求償無門，助長社
    會犯罪風氣，其行為殊屬不當，惟被告本身並未實際參與
    本件詐欺取財犯行，責難性較小，又其犯後坦承犯罪，且與
    被害人丁○○達成和解（見卷附之本院99年度司中調字第
    2522號調解程序筆錄）及其素行、動機、智識程度等一切情
    狀，量處如主文所示之刑，並諭知易科罰金之折算標準。
四、被告行為後，刑法第41條已修正，並自98年9月1日施行，修
    正後該條第2項規定「依前項規定得易科罰金而未聲請易科
    罰金者，得以提供社會勞動6小時折算1日，易服社會勞動」
    。而刑法施行法第3條之2規定「刑法第41條及第42條之1之
    規定，於中華民國98年9月1日刑法修正施行前已裁判確定之
    處罰，未執行或執行未完畢者，亦適用之」，其立法理由謂
    「依刑法第41條規定聲請易服社會勞動者，因條文已明定以
    社會勞動6小時折算徒刑或拘役1日，與易科罰金應於裁判主
    文諭知折算標準之情形不同，無須於裁判主文諭知．．．至
    於可否易服社會勞動，與可否易科罰金相同，皆屬於執行事
    項，非裁判量刑事項，故98年9月1日刑法修正施行前已裁判
    確定之處罰，未執行或執行未完畢者，無庸再向法院聲請裁
    定諭知折算標準」。準此，本件有修正後刑法第41條之適用
    ，被告若未聲請易科罰金，依法得以提供社會勞動6小時折
    算1日，易服社會勞動，惟無須於本判決主文諭知，併予敘
    明。
據上論斷，應依刑事訴訟法第273條之1第1項、第299條第1項前
段，刑法第30條第1項前段、第2項，第55條、第339條第1項、第
41條第1項前段，刑法施行法第1條之1、第2項前段，判決如主文
。
本案經檢察官戊○○到庭執行職務。
中    華    民    國    99    年    11    月    8     日
                  刑事第二庭    法  官  鄭永玉
以上正本證明與原本無異。
如不服本判決應於收受送達後10日內向本院提出上訴書狀，並應
敘述具體理由；其未敘述上訴理由者，應於上訴期間屆滿後20日
內向本院補提理由書（均須按他造當事人之人數附繕本）「切勿
逕送上級法院」。
                                書記官  蔡伸蔚
中    華    民    國    99    年    11    月    8     日
附錄論罪科刑法條刑法第30條第1項前段、第339條第1項
中華民國刑法第30條第1項前段
（幫助犯）
幫助他人實行犯罪行為者，為幫助犯。
中華民國刑法第339條第1項
（普通詐欺罪）
意圖為自己或第三人不法之所有，以詐術使人將本人或第三人之
物交付者，處 5 年以下有期徒刑、拘役或科或併科 1 千元以下
罰金。

司法院資訊處製作；財團法人民間司法改革基金會備份。
